ACORDAO-COMPLETO-2578464

ACÓRDÃO 2513/2023 ATA 8/2023 - SEGUNDA CÂMARA

VISTOS, relatados e discutidos este processo de aposentadoria, em que se examina, nesta fase processual, pedido de reexame interposto pela Universidade Tecnológica Federal do Paraná contra o Acórdão 5473/2022-TCU-Segunda Câmara, de relatoria do Ministro Antônio Anastasia, 
ACORDAM os Ministros do Tribunal de Contas da União, reunidos em Sessão da Segunda Câmara, ante as razões expostas pelo Relator e com fulcro no art. 48, c/c os arts. 32 e 33, da Lei 8.443/1992, em: 
9.1. conhecer do presente pedido de reexame para, no mérito, negar-lhe provimento; e
9.2. dar ciência desta deliberação à recorrente.

Pedido de reexame interposto contra decisão que julgou ilegal ato de aposentadoria.

Segunda Câmara

Universidade Tecnológica Federal do Paraná.

3. Recorrente: Universidade Tecnológica Federal do Paraná.

13.1. Ministros presentes: Vital do Rêgo (Presidente), Augusto Nardes (Relator), Aroldo Cedraz, Antonio Anastasia e Jhonatan de Jesus.
13.2. Ministro que não participou da votação: Jhonatan de Jesus.
13.3. Ministro-Substituto presente: Marcos Bemquerer Costa.

AUGUSTO NARDES

Ministro Antônio Anastasia.

Adoto como parte integrante deste relatório a instrução transcrita a seguir com os ajustes de forma pertinentes, a qual foi elaborada no âmbito da Auditoria Especializada em Recursos (AudRecursos) e cujo encaminhamento teve a anuência do dirigente daquela unidade e do Ministério Público junto ao TCU (peças 21 a 23) :
	"Trata-se de pedido de reexame (peça 14) interposto por Universidade Tecnológica Federal do Paraná contra o Acórdão 5473/2022-TCU-Segunda Câmara (peça 8, Rel. Min. Antonio Anastasia) . 
1.1. A deliberação recorrida apresenta o seguinte teor: 
9.1. considerar ilegal e negar registro ao ato de concessão inicial de aposentadoria de Maria Lucia Siebenrok; 
9.2. dar ciência deste acórdão à Universidade Tecnológica Federal do Paraná e à interessada, com a informação de que a íntegra do relatório e do voto que o fundamentam podem ser consultados no endereço eletrônico www.tcu.gov.br/acordaos.
	HISTÓRICO
Em exame, para fins de registro, ato de aposentadoria emitido por Universidade Tecnológica Federal do Paraná - PR em benefício de Maria Lucia Siebenrok.
1.2. O ato foi considerado ilegal, com negativa de registro, pela inclusão, nos proventos, de quintos de funções comissionadas exercidas após o advento da Lei 9.624/1998, que extinguiu a vantagem.
1.3. A parcela irregularmente incluída nos proventos estava amparada por decisão judicial transitada em julgado.
	ADMISSIBILIDADE
Reitera-se a proposta de conhecimento do recurso, nos termos do exame de admissibilidade de peça 15 e do despacho de peça 18.
	EXAME DE MÉRITO
Delimitação
1.4. O presente exame contempla as seguintes questões:
legalidade da incorporação de quintos pelo exercício de função comissionada ou de cargo em comissão após a entrada em vigor da Lei 9.624/1998, de 8/4/1998;
modulação dos efeitos da decisão adotada pelo STF no RE 638.115, que fixou condições para preservação dos pagamentos.
Incorporação de quintos após a vigência da Lei 9.624/1998
	O recorrente defende que o ato é legal, pois os quintos foram incorporados com base em decisão judicial, que reconheceu o direito à vantagem. Argumenta, em síntese, que, ao modular os efeitos do julgamento do Recurso Extraordinário 638.115, em sessão plenária de 18/12/2019, o STF preservou as situações protegidas por decisão judicial que estivesse transitada em julgado.
Análise:
1.5. Não há amparo legal para a incorporação de quintos pelo exercício de função comissionada ou cargo em comissão após 8/4/1998, quando entrou em vigor a Lei 9.624/1998, que extinguiu a vantagem.
1.6. A questão foi decidida pelo Supremo Tribunal Federal, em regime de repercussão geral (RE 638.115, tema 395) . O entendimento fixado foi o de que "ofende o princípio da legalidade a decisão que concede a incorporação de quintos pelo exercício de função comissionada no período de 8/4/1998 até 4/9/2001, ante a carência de fundamento legal".
1.7. A carência de fundamento legal para a concessão da vantagem é motivo suficiente para sustentar a ilegalidade do ato e a consequente negativa de seu registro (plano da validade) , ainda que, excepcionalmente, sejam preservados os efeitos financeiros (plano da eficácia) , se atendidas as condições fixadas pelo STF ao modular os efeitos do julgamento do RE 638.115.
Preservação dos efeitos financeiros do ato (modulação da decisão do RE 638.115) 
1.8. O recorrente defende que é legítima a continuidade dos pagamentos dos quintos incorporados, por estarem amparados em decisão judicial transitada em julgado. 
Análise:
1.9. A cessação imediata ou a manutenção dos pagamentos decorrentes do ato dependerá do atendimento às condições fixadas pelo STF ao modular os efeitos da decisão adotada no RE 638.115, relativamente às funções exercidas de 8/4/1998 a 4/9/2001.
1.10. Na modulação de efeitos, o STF considerou situações distintas. Assim, é 'indevida a cessação imediata do pagamento dos quintos quando fundado em decisão judicial transitada em julgado'. Todavia, quanto às vantagens percebidas em razão de decisões administrativas ou de decisões judiciais sem trânsito em julgado, os pagamentos devem ser mantidos apenas "até sua absorção integral por quaisquer reajustes futuros concedidos aos servidores".
1.11. No caso concreto, o Tribunal reconheceu que a parcela de quintos contemplada no ato estava amparada em decisão judicial transitada em julgado, motivo pelo qual não determinou a absorção da vantagem por reajustes futuros. 
1.12. De toda forma, registra-se, por oportuno, que, ainda que comprovado o trânsito em julgado, isto, por si só, não possui o condão de alterar o julgamento pela ilegalidade do ato, pois que o e. STF deixou assente que a incorporação de quintos no período de 8/4/1998 até 4/9/2001 ofende o princípio da legalidade, nos termos da tese firmada em sede de repercussão geral, Tema 395. Ademais, o provimento judicial somente impede a suspensão dos pagamentos das parcelas indevidas (Acórdão 3842/2020-TCU-Primeira Câmara) .
1.13. Logo, a decisão não merece reparos nem há outras providências a considerar, nesta oportunidade.
1.14. Mesmo com a informação, no recurso, de que o ato está amparado por decisão judicial transitada em julgado, a confirmação dessa premissa exige a análise da situação do beneficiário do ato, em confronto com os limites objetivos e subjetivos da decisão judicial invocada.
1.15. Tal análise deve ser empreendida pelo órgão de origem, responsável pela emissão do ato e que dispõe de todas as informações necessárias para verificar o atendimento às condições fixadas na modulação de efeitos do julgamento do RE 638.115.
	CONCLUSÃO
Do exame, é possível concluir que:
não há amparo legal para a incorporação de quintos pelo exercício de função comissionada ou cargo em comissão após 8/4/1998, como decidido pelo STF no julgamento do RE 638.115;
a ausência de amparo legal justifica a irregularidade do ato (plano da validade) , mesmo nos casos em que o pagamento seja mantido (plano da eficácia) , em caráter excepcional, por força da modulação dos efeitos da decisão adotada no RE 638.115;
os efeitos financeiros das incorporações de quintos pelo exercício de funções ou cargos comissionados entre 8/4/1998 e 4/9/2001 podem ser preservados se atendidas as condições fixadas pelo STF ao modular os efeitos da decisão adotada no RE 638.115.
	PROPOSTA DE ENCAMINHAMENTO
Ante o exposto, submetem-se os autos à consideração superior, propondo-se, com fundamento no art. 48 da Lei 8.443/1992:
conhecer do recurso e, no mérito, negar-lhe provimento;
informar ao (s) recorrente (s) e demais interessados do acórdão a ser proferido, destacando que o relatório e o voto que o fundamentam podem ser acessados por meio do endereço eletrônico www.tcu.gov.br/acordaos."
	É o Relatório.

não há.

Procuradora-Geral Cristina Machado da Costa e Silva.

PESSOAL. APOSENTADORIA CONSIDERADA ILEGAL PELA CONCESSÃO DE QUINTOS APÓS O ADVENTO DA LEI 9.624/1998. NEGATIVA DE REGISTRO. PEDIDO DE REEXAME. ARGUMENTOS INSUFICIENTES PARA REVER A DECISÃO RECORRIDA. CONHECIMENTO. NEGATIVA DE PROVIMENTO. CIÊNCIA AO ÓRGÃO DE ORIGEM.

APOSENTADORIA (APOS)

Unidade de Auditoria Especializada em Recursos (AudRecursos).

Trata-se de pedido de reexame, em processo de aposentadoria, interposto pela Universidade Tecnológica Federal do Paraná por meio do qual se insurge contra o Acórdão 5473/2022-TCU-Segunda Câmara, de relatoria do Ministro Antônio Anastasia.
2.	 No âmbito da deliberação recorrida, este Tribunal julgou ilegal o ato de aposentadoria da ex-servidora Maria Lúcia Siebenrok, negando-lhe registro, em razão do pagamento irregular da vantagem de "quintos/décimos" após a publicação da Lei 9.624/1998 sem determinar, no entanto, o destaque da referida parcela, ante a existência de decisão judicial transitada em julgado em benefício da interessada.
3.	Inconformada com a decisão desta Corte, a recorrente alega, de mais relevante, que a incorporação de parcela de quintos/décimos, referentes ao período de 8/4/1998 a 4/9/2001, encontra amparo na decisão judicial transitada em julgado, proferida no processo 2006.70.00.013563-3, no âmbito do Tribunal Regional Federal da 4ª Região.
4.	A Unidade de Auditoria Especializada em Recursos (AudRecursos) analisou o pedido de reexame interposto e propôs, com o aval do Ministério Público junto ao TCU (MPTCU) , conhecer do recurso e negar-lhe provimento.
5.	Ratificando despacho exarado nestes autos, conheço do presente recurso e, no mérito, manifesto minha anuência ao encaminhamento uniforme proposto nos autos.
6.	De fato, a decisão recorrida não merece reparos, uma vez que já reconheceu que a ex-servidora faz jus à continuidade da percepção da parcela de quintos/décimos incorporada a seus proventos, visto que é beneficiária de decisão judicial transitada em julgado, em conformidade com o modulado pelo STF no Recurso Extraordinário 638.115/CE. 
7.	Não obstante, ainda que haja a comprovação de decisão judicial favorável à ex-servidora, permanece o julgamento pela ilegalidade do ato, conforme fundamentou a AudRecursos em sua instrução, transcrita no relatório precedente.
	Ante o exposto, VOTO pela adoção da minuta de acórdão que trago a este Colegiado.
	
TCU, Sala das Sessões, em 4 de abril de 2023.
Ministro JOÃO AUGUSTO RIBEIRO NARDES 
Relator